ACORDAO-COMPLETO-2519821

ACÓRDÃO 2137/2022 ATA 11/2022 - PRIMEIRA CÂMARA

VISTOS, relatados e discutidos estes autos de admissão pela Empresa Brasileira de Correios e Telégrafos.
ACORDAM os ministros do Tribunal de Contas da União, reunidos em sessão da 1ª Câmara, diante das razões expostas pelo relator, em:
9.1. considerar legal a admissão de Claudemir Gomes da Silva (84886/2018, peça 3) , concedendo-lhe o registro, nos termos do § 1º do art. 260 do RI/TCU; 
9.2. encerrar o processo e arquivar os presentes autos.

Atos de admissão de pessoal.

Primeira Câmara

Empresa Brasileira de Correios e Telégrafos (ECT).

3. Interessado: Claudemir Gomes da Silva (XXX.764.298-XX).

13.1. Ministros presentes: Benjamin Zymler (na Presidência) e Vital do Rêgo.
13.2. Ministro-Substituto convocado: Weder de Oliveira (Relator).
13.3. Ministro-Substituto presente: Augusto Sherman Cavalcanti.

WEDER DE OLIVEIRA

Em exame, a admissão do Sr. Claudemir Gomes da Silva no cargo de agente dos Correios (atividade carteiro) na Empresa Brasileira de Correios e Telégrafos (ECT) .
Reproduzo, com ajustes, o relatório elaborado pelo auditor da Secretaria de Fiscalização de Integridade de Atos e Pagamentos de Pessoal e de Benefícios Sociais (Sefip) (peça 5) , que recebeu manifestação de concordância da unidade (peça 6) e do MP/TCU, representado pelo procurador Sérgio Ricardo Costa Caribé (peça 7) :
" (...) EXAME TÉCNICO  
Procedimentos aplicados
3.	Os procedimentos para exame, apreciação e registro de atos de pessoal encontram-se estabelecidos na Instrução Normativa TCU 78/2018 e na Resolução TCU 206/2007. Essas normas dispõem que os atos de pessoal disponibilizados por meio do e-Pessoal devem ser submetidos previamente a críticas automatizadas, com base em parâmetros predefinidos.
4.	As críticas das informações cadastradas na etapa de coleta do ato foram elaboradas e validadas levando-se em conta as peculiaridades de cada ato. Os itens verificados nessa etapa são inerentes a dados cadastrais, fundamentos legais, mapa de tempo, ficha financeira, assim como eventuais ocorrências de acumulação. Trata-se de verificações abrangentes, minuciosas e precisas e sem a necessidade de ação humana e, portanto, menos suscetível a falhas. As críticas aplicadas estão discriminadas no sistema, no Menu e-Pessoal, opção 'Crítica', que podem ser acessadas mediante concessão de perfil específico a servidores do TCU responsáveis pela análise.
5.	Além das críticas automatizadas, há verificação humana adicional no caso de haver alertas do sistema ou informações não formatadas, como esclarecimentos do gestor ou do controle interno.  
6.	As críticas também consideram os registros do Sistema Integrado de Administração de Recursos Humanos (Siape) . O Siape disponibiliza informações atualizadas sobre as parcelas que integram os proventos, diferentemente, portanto, do e-Pessoal, que informa as parcelas no momento do registro do ato. 
7.	Essa confrontação com o Siape fornece uma visão atual e verdadeira da situação, o que permite descaracterizar irregularidades e inconsistências que, embora constantes do e-Pessoal, já foram corrigidas.
8.	As verificações detectadas no ato encontram-se discriminadas na aba de pendências do ato no sistema e-Pessoal, bem como no espelho do ato contemplado por esta instrução.
Exame das Constatações
9.	Ato: 84886/2018 - Interessado: CLAUDEMIR GOMES DA SILVA - CPF: XXX.764.298-XX
9.1.	Parecer do Controle Interno: considerar o ato Legal.
9.2.	Constatação e análise: 
9.2.1.	A data informada no campo 'Data da convocação' é maior que a data informada no campo 'Data de validade do processo seletivo após prorrogação'.
a.	Justificativa do Gestor de Pessoal: Não há. Verificação efetuada no âmbito do TCU.
b.	Análise do Controle Interno:  Não há. Verificação efetuada no âmbito do TCU.
c.	Análise da Equipe Técnica: Ilegal
A data de validade inicial do processo seletivo era 24/01/2008, mas foi prorrogada até 24/01/2009. O interessado obteve decisão judicial transitada em julgado em 17/08/2018 e foi convocado em 23/10/2018.
A contratação após a validade de processo seletivo está em desconformidade com a legislação vigente. Há jurisprudência consolidada no TCU no sentido de considerar ilegais e negar registro aos atos de admissões ocorridos após a expiração do prazo improrrogável dos certames, consoante Acórdão 1106/2020-TCU-Plenário, cujo enunciado prescreve:
'A expiração do prazo de validade de concurso público constitui óbice intransponível ao registro pelo TCU de atos de admissão efetuados posteriormente a essa data, devendo, no entanto, ser assegurada a produção dos efeitos das admissões enquanto subsistir decisão judicial favorável aos interessados.'
O Acórdão 9441/2021-TCU-Primeira Câmara considerou ilegal e negou o registro do ato de admissão, sem, contudo, expedir determinação ao órgão de origem, uma vez que houve decisão judicial transitada em julgado em favor da beneficiária. Conforme o julgado, 'tal encaminhamento garante, de um lado, o exercício da competência constitucional atribuída a esta Corte de apreciar, para fins de registro, a legalidade dos atos de admissão, e, de outro, o atendimento à decisão judicial definitiva'.
Assim, propõe-se considerar ilegal o ato de admissão de CLAUDEMIR GOMES DA SILVA, negando-lhe o correspondente registro, nos termos do art. 260, § 1º, do Regimento Interno desta Corte de Contas nos termos do art. 260, § 1º, do Regimento Interno desta Corte de Contas, sem, contudo, expedir determinação ao órgão de origem, em respeito à decisão judicial transitada em julgado.
9.3.	O quadro resumo de ocorrências e, quando for o caso, o detalhamento da norma legal e da jurisprudência para a inconsistência acima elencada encontra-se no anexo II dessa instrução. 
9.4.	Encaminhamento do ato: 
9.4.1.	Considerar ILEGAL e recusar registro do ato de Admissão de CLAUDEMIR GOMES DA SILVA do quadro de pessoal do órgão/entidade EMPRESA BRASILEIRA DE CORREIOS E TELEGRAFOS - ECT, com base nos arts. 71, inciso III, da Constituição Federal, 1º, inciso V, e 39, inciso II, da Lei 8.443/1992 e 260, § 1º, do Regimento Interno.
CONCLUSÃO
10.	A abrangência e a profundidade das verificações levadas a efeito fundamentam convicção de que o ato 84886/2018 pode ser apreciado pela ilegalidade, em razão das irregularidades apontadas no item Exame das Constatações desta instrução, que representam afronta à legislação e à jurisprudência de referência
PROPOSTA DE ENCAMINHAMENTO
11.	Ante o exposto, com fundamento no art. 71, inciso III, da Constituição Federal, no art. 1º, inciso V, e art. 39, incisos I e II, da Lei 8.443/1992, no art. 260 do Regimento Interno do Tribunal de Contas da União, propõe-se: 
11.1.	Considerar ILEGAL e recusar registro do ato de Admissão de CLAUDEMIR GOMES DA SILVA do quadro de pessoal do órgão/entidade EMPRESA BRASILEIRA DE CORREIOS E TELEGRAFOS - ECT, com base nos arts. 71, inciso III, da Constituição Federal, 1º, inciso V, e 39, inciso II, da Lei 8.443/1992 e 260, § 1º, do Regimento Interno."
É o relatório.

não há.

Procurador Sérgio Ricardo Costa Caribé.

ADMISSÃO. CONTRATAÇÃO APÓS EXPIRADO O PRAZO DO CONCURSO. INGRESSO DE AÇÃO JUDICIAL DENTRO DA VALIDADE DO CONCURSO. SENTENÇA JUDICIAL COM ESCOPO RESTRITO TRANSITADA EM JULGADO. IRREVERSIBILIDADE DA CONTRATAÇÃO. LEGALIDADE.

ATOS DE ADMISSÃO (ADS)

Secretaria de Fiscalização de Integridade de Atos e Pagamentos de Pessoal e de Benefícios Sociais (Sefip).

Trata-se da admissão do Sr. Claudemir Gomes da Silva no cargo de agente dos Correios (atividade carteiro) na Empresa Brasileira de Correios e Telégrafos (ECT) .
A Secretaria de Fiscalização de Integridade de Atos e Pagamentos de Pessoal e de Benefícios Sociais (Sefip) propõe a ilegalidade do ato com o argumento de que "a contratação após a validade de processo seletivo está em desconformidade com a legislação vigente", mesmo ressaltando que tenha se dado por força de sentença judicial com trânsito em julgado. O MPTCU concorda com a proposta.
Entendo que devam ser aplicadas recentes decisões desta Corte de Contas, em sentido divergente da proposta formulada.
O interessado foi aprovado para o cargo de carteiro. Porém, submetido aos exames médicos, teve sua nomeação negada pela ECT, em razão de ter sido considerado inapto para exercer as funções do cargo.
Irresignado, o interessado recorreu à Justiça, por meio de ação ordinária 0015559-91.2008.4.03.6112, distribuída em 30/10/2008 à 1ª Vara Federal de Presidente Prudente, em São Paulo, ou seja, dentro da validade do concurso (ocorrida em 24/1/2009) , conforme pesquisa no sítio do Processo Judicial Eletrônico da Justiça Federal, Seção Judiciária de São Paulo (disponível em https://www.jfsp.jus.br/foruns-federais/, acessado em 8/3/2022) .
Em sentença proferida em primeira instância, em 3/12/2013, o juiz da Seção Judiciária Federal, com supedâneo em laudo oficial (emitido por perito médico do juízo, no qual concluiu-se que o interessado "não apresenta quadro clínico que justifique a inaptidão") , resolveu o mérito da ação "para o fim de condenar a ré à obrigação de fazer, consistente em nomear e empossar o autor no cargo de 'Carteiro I', diante de sua prévia aprovação no Concurso Público regido pelo Edital nº 450/06" (peça 3, p. 16) .
Essa sentença foi confirmada em 21/6/2018, em sede de apelação interposta pela ECT, por meio do acórdão 24761/2018, exarado pela 6ª Turma do Tribunal Regional Federal da 3ª Região (peça 3, p. 18) , assim ementado:
"AÇÃO ORDINÁRIA - APELAÇÃO E REMESSA NECESSÁRIA - CONCURSO PÚBLICO - APTIDÃO FÍSICA ATESTADA EM LAUDO PERICIAL - NOMEAÇÃO DEVIDA - REMESSA OFICIAL E APELAÇÃO IMPROVIDAS.
1. O ponto controvertido é a aptidão do autor, ora apelado, para o exercício do cargo de Carteiro I, da Empresa Pública de Correios e Telégrafos - ETC.
2. Convocado para o teste de aptidão e robustez física (fls. 15/16) , a ECT constatou sua aptidão (fls. 18) .
3. Após, houve comunicação para que comparecesse ao exame médico (fls. 18) , cujo resultado foi pela inaptidão (fls. 55) .
4. No caso concreto, deferida a produção de prova pericial o laudo (fls. 133/136 e 157/158) concluiu pela aptidão física do apelado para o exercício do cargo, na data do exame. Afirmou que a inaptidão ocorreu apenas em período pós-cirúrgico, ocorrido no ano de 1.999.
5. O laudo pericial assertivo quanto à existência de capacidade plena para o exercício do cargo.
6. Remessa necessária e apelação improvidas."
Foi emitida certidão de trânsito em julgado em 17/8/2018, conforme consulta ao sítio do TRF3 (disponível em http://web.trf3.jus.br/consultas/Internet/ConsultaProcessual/Pesquisar, acessado em 8/3/2022) .
É certo que, conforme jurisprudência elencada pela Sefip no anexo II de sua instrução (peça 5, p. 5) , esta Corte entende que, nos casos de admissões efetuadas após a validade do concurso, o ato deve ser considerado ilegal e negado o seu registro (acórdãos 7135/2014, 7464/2014, 7882/2014, 671/2015, 1140/2015, 2595/2015, 3091/2015, 3251/2015, 3618/2015 e 3503/2016, todos da1ª Câmara, e 3713/2019-TCU-2ª Câmara) .
De outro lado, para contextualizar a similitude do caso em exame com outros recentemente apreciados pelo Tribunal, nos quais as admissões foram consideradas legais, transcrevo excerto do voto do ministro Augusto Nardes na condução do Acórdão 18562/2021-TCU-Segunda Câmara (tendo como objeto admissão pelo Banco do Brasil) , o qual explica com clareza novo entendimento desta Corte acerca de admissões fora do prazo de validade de concursos públicos, independentemente da data de ingresso da ação judicial ou trabalhista:
"Em exame ato de admissão de xxxxx, encaminhado pelo Banco do Brasil ao Tribunal de Contas da União para fins de registro, nos termos do art. 71, inciso III, da Constituição Federal.
2.	Depois de analisar a admissão em questão, a Secretaria de Fiscalização de Pessoal (Sefip) , com o aval do Ministério Público junto ao TCU, propôs considerar ilegal o ato, recusando-lhe registro, tendo em vista que a contratação se deu após o vencimento do prazo de validade do concurso.
3.	Manifesto, desde já, com as máximas vênias, minha divergência com o encaminhamento proposto pelos pareceres técnicos, uma vez que considero que a admissão deve ser considerada legal, com o consequente registro do ato.
4.	Não há dúvidas, conforme destacado no trecho do anexo II da instrução da unidade técnica, transcrito a seguir, que a jurisprudência majoritária desta Casa tem entendido, nos casos de admissões efetuadas após a validade do concurso, que se deve considerar ilegal o ato, com negativa de seu registro.
'Esta Corte de Contas vem negando o registro a admissões realizadas após a validade do concurso, mesmo que realizadas em obediência a mandado judicial. Podem ser citados como exemplo, os seguintes precedentes: Acórdãos 7135/2014, 7464/2014, 7882/2014, 671/2015, 1140/2015, 2595/2015, 3091/2015, 3251/2015, 3618/2015 e 3503/2016, todos da Primeira Câmara, de relatoria do Ministro Benjamin Zymler; Acórdão 3713/2019-TCU-Segunda Câmara, de relatoria da Ministra Ana Arrais'.
5.	A admissão sob análise, entretanto, amolda-se, quase que completamente, à mais recente jurisprudência deste Tribunal (Acórdãos 16.455/2021, de relatoria do Ministro-Substituto Marcos Bemquerer Costa e 17.219/2021, de relatoria do Ministro-Substituto André Luís de Carvalho, ambos da Segunda Câmara) , em que os atos de admissão semelhantes foram julgados legais. Alinha-se também à análise transcrita a seguir, realizada no voto condutor do Acórdão 11551/2021-TCU-Primeira Câmara, de relatoria do Ministro Jorge Oliveira, que inaugurou esse novo entendimento do TCU:
'4. O interessado foi aprovado em processo seletivo para o denominado 'cadastro de reserva' para a carreira administrativa do Banco do Brasil, para a microrregião de Alagoas, e obteve aprovação, conforme documentos juntados aos autos. No entanto, ante a preterição dos concursados em detrimento da contratação de servidores terceirizados ao longo do período de validade do concurso, ingressou com ação judicial dois dias antes do término da vigência do processo seletivo.
5. Inexiste qualquer ilegalidade. Embora a nomeação tenha se dado em período posterior à validade do certame, é certo que foi buscada judicialmente ainda no prazo nele previsto.
 (...) 
10. É certo que este Tribunal tem se orientado no sentido de que 'a expiração do prazo de validade de concurso público constitui óbice intransponível ao registro pelo TCU de atos de admissão efetuados posteriormente a essa data, devendo, no entanto, ser assegurada a produção dos efeitos das admissões enquanto subsistir decisão judicial favorável aos interessados' (Acórdão 1106/2020-TCU-Plenário, Relator Ministro Benjamin Zymler, 2805/2019-2ª Câmara, Relatora Ministra Ana Arraes e 7427/2016-1ª Câmara, Relator Ministro Bruno Dantas, entre outros) .
11. No voto condutor do primeiro dos arestos mencionados, o relator consignou que:
' (...) a Justiça do Trabalho não determinou objetivamente a contratação de nenhum candidato em específico, tampouco indicou o quantitativo de vagas reservadas no certame e muito menos as qualificou: antes, simplesmente estendeu o prazo de validade 'até que se alcance o número de contratações necessárias, de forma a reduzir as contratações temporárias às situações efetivamente emergenciais e de duração reduzida' (cf. sentença de primeiro grau proferida em 19/11/2014) .'
12. E, posteriormente, arrematou: 'portanto, o que se tem, concretamente, é um concurso público cuja vigência, em sua plenitude, já se estende por nove anos, sem nenhum sinal de solução no horizonte'.
13. O voto condutor do também já aludido Acórdão 7427/2016-TCU-Primeira Câmara, por seu turno, destacou a 'inusitada indefinição quanto ao termo final do prazo de validade do concurso' e a 'generalidade e abrangência da sentença, que não especificou o quantitativo de empregos públicos ocupados de forma supostamente irregular e tampouco delimitou as dependências da ECT em que a falha teria ocorrido'.
14. A situação constante destes autos é significativamente distinta daqueles precedentes, uma vez que decorre de decisão judicial com contornos perfeitamente delimitados, favorável a apenas cinco candidatos aprovados para localidades previamente definidas (Microrregiões 01 e 02 de Alagoas) .
15. O voto condutor do Acórdão 3503/2016-TCU-Primeira Câmara  (Relator Ministro Benjamin Zymler) , mencionado como precedente na discussão que conduziu ao já mencionado Acórdão 1106/2020-TCU-Plenário, demonstrou preocupação com a possível irreversibilidade das contratações, na hipótese de revogação da ordem judicial (...) .
16. A justificada precaução consignada naquele voto não se mostra aplicável ao ato de admissão agora apreciado, uma vez que a sentença que ordenou a contratação já transitou em julgado. Aliás, a irreversibilidade da contratação em tela é caracterizada pela desistência, pelo Banco do Brasil, de embargos que haviam sido por ele opostos contra aquela sentença e da homologação judicial, em 3/9/2018, de acordo entre as partes, com a contratação definitiva dos reclamantes, a 'plena quitação aos direitos vindicados no processo, em caráter irrevogável e irretratável' e pela extinção do processo, com resolução do mérito.
18. (...) o ato de admissão de (...) se distingue, essencialmente, porque decorre de ação judicial: (i) de escopo restrito; (ii) desprovida do caráter de generalidade; (iii) impetrada dentro do prazo de validade do concurso; e (iv) transitada em julgado. Considero que essas condições, que consolidam a irreversibilidade da contratação, conduzem à conclusão de não haver razões para que o Tribunal deixe de considerar o ato legal, ordenando seu registro.'
6.	À semelhança do que foi analisado no trecho retro transcrito, no caso presente observa-se que, conforme informado na instrução da Sefip: a) a sentença favorável ao interessado transitou em julgado, adquirindo grau de imutabilidade e de assentamento definitivo do direito discutido; b) a decisão trabalhista teve 'escopo restrito', sendo ausente 'o caráter de generalidade', pois não estendeu a validade do certame, e sim determinou 'a convocação dos reclamantes para realização dos exames admissionais, ante o reconhecimento de seus direitos subjetivos à nomeação' (peça 3, p. 8) ; e c) está presente a hipótese da irreversibilidade da contratação, haja vista a impossibilidade de revogação da ordem judicial (coisa julgada) .
7.	Há que se ressalvar, apenas, que diferentemente dos precedentes mencionados, no caso presente a ação foi autuada em 9/9/2017, fora do prazo de validade do concurso público (conforme consulta realizada pelo meu Gabinete, em 26/10/2021, no endereço https://pje.trt8.jus.br/consultaprocessual/detalhe-processo/0001125-21.2017.5.08.0208/1) . Não me parece, entretanto, que essa seja questão relevante a ser verificada, mas sim, a irreversibilidade da decisão judicial, que reconheceu que a contratação precária ocorreu dentro do prazo de validade do concurso. Assim, se não fosse a burla à regra do concurso (reconhecida judicialmente) , os candidatos aprovados para o cadastro de reserva, inclusive xxxxx, teriam sido admitidos nesse prazo, e não os trabalhadores de empresas terceirizadas. O trecho a seguir, extraído da sentença proferida na 5ª Vara do Trabalho de MACAPA (peça 3, p. 7) , demonstra ter sido essa a conclusão do Processo 0001125-21.2017.5.08.0208, que transitou em julgado, sendo, portanto, imutável, irreversível e, neste caso concreto, de 'escopo restrito':
'Na situação em apreço, os reclamantes foram aprovados no concurso público realizado pela reclamada para formação de cadastro de reserva para o cargo de escriturário.
Ocorre que nada obstante a existência de candidatos aprovados no concurso, a reclamada mantém diversos contratos com empresas terceirizadas para fornecimento de mão de obra temporária, conforme comprovam os documentos de ID 71241ec e seguintes.
Tais trabalhadores temporários desempenham serviços ligados à atividade fim da reclamada, com a carga horária semelhante à dos escriturários, mesma exigência de escolaridade, laboram também dentro das dependências da reclamada e com atribuições similares, conforme se extrai dos contratos firmados (ID 4e3df03) .
Nada obstante a reclamada alegue que as contratações se deram para atender a necessidades temporárias e/ou transitórias, não há nos autos comprovação neste sentido, constando dos contratos a possibilidade de prorrogação por até 60 meses.
Em verdade, verifica-se que a reclamada tem contratado precariamente trabalhadores para compor seus quadros, os quais ocupam mais de 2.000 vagas de trabalho daquela instituição financeira.
Tais fatos evidenciam a tentativa da reclamada de burlar a regra do concurso público, que admite, por intermédio de empresas terceirizadas, empregados para desempenhar atividades semelhantes às dos concursados, entretanto recebem remuneração muito inferior a estes.
Trata-se, portanto, de medida que contribui para a precarização das relações de trabalho - eis que remunera de forma diferente pessoas que realizam serviços semelhantes -, além de deixar de atender às finalidades do concurso público, quais sejam, selecionar os candidatos mais capacitados ao desempenho de cargos e empregos públicos e garantir a isonomia na contratação.
Nessa esteira, verifica este juízo que houve preterição dos reclamantes por trabalhadores temporários, contratados de forma precária para realização de atividades semelhantes, o que acarreta a convolação da expectativa de direito em direito subjetivo à nomeação.'
8.	Ante o exposto, reitero meu entendimento de que o ato de admissão de xxxx deve ser considerado legal, com seu devido registro, por alinhar-se, com a ressalva apresentada, às análises do Acórdão 11551/2021-TCU-Primeira Câmara e aos demais precedentes mencionados ao longo deste voto."
Com efeito, a admissão em análise não envolve a preterição de um candidato aprovado em concurso público, em virtude da contratação de trabalhadores de empresas terceirizadas. Foi procedida por determinação judicial, não obstante o empregado tenha sido considerado inapto em exame pré-admissional realizado pela ECT.
A admissão do Sr. Claudemir Gomes da Silva também se deu com os mesmos contornos da jurisprudência acima citada, quais sejam: (i) sentença com trânsito em julgado, com consequente irreversibilidade da contratação; (ii) decisão com escopo restrito ao caso concreto, por ser direcionada apenas ao autor e ter anulado ato administrativo da jurisdicionada, uma vez que laudo pericial judicial o declarou apto "para exercer a função de agente de correios/carteiro", não adentrando em outros aspectos gerais; e (iii) ajuizamento da ação ordinária se deu dentro do prazo de validade do certame regido pelo edital 450/2006, expirado em 24/1/2009.
Portanto, nessas circunstâncias, o ato deve ser considerado legal e determinado seu registro.
Diante do exposto, voto pela aprovação do acórdão que ora submeto à apreciação deste Colegiado.
TCU, Sala das Sessões, em 19 de abril de 2022.
Weder de Oliveira 
Relator